ACORDAO-COMPLETO-2415963

ACÓRDÃO 1040/2021 ATA 15/2021 - PLENÁRIO

VISTOS, relatados e discutidos estes autos de monitoramento das determinações exaradas pelos itens 9.1 e 9.2 do Acórdão 2552/2019-TCU-Plenário;
ACORDAM os Ministros do Tribunal de Contas da União, reunidos em sessão do Plenário, diante das razões expostas pelo relator, em: 
9.1. considerar em cumprimento a determinação exarada nos itens 9.1 
9.2. considerar parcialmente cumprida a determinação contida no item 9.2 do Acórdão 2552/2019-TCU-Plenário;
9.3. determinar à Fundação Universidade de Brasília, com fundamento no art. 43, inciso I, da Lei 8.443/1992, que, no prazo de noventa dias, informe ao Tribunal as medidas adotadas para reposição ao Erário dos valores de remuneração indevidamente percebidos por Marcio Florêncio Nunes Cambraia, matrícula Siape 0402840, sem a devida contraprestação de serviços, desde 19/6/2015, com acréscimos previstos na legislação pertinente, instaurando, se for o caso, a competente tomada de contas especial, sob pena de corresponsabilidade da autoridade omissa;
9.4. ordenar à Secretaria de Fiscalização de Integridade de Atos e Pagamentos de Pessoal e de Benefícios Sociais (Sefip) que dê prosseguimento ao monitoramento das determinações contidas no item 9.3 deste acórdão, bem como no item 9.2. do Acórdão 2552/2019-TCU-Plenário, referente à implantação, pela Empresa Brasileira de Serviços Hospitalres (Ebserh) , de plano de ação de controle que assegure o pagamento do Adicional de Plantão Hospitalar (APH) nas unidades hospitalares sob sua jurisdição após a 41ª hora da jornada semanal de trabalho, conforme orientação contida no subitem 9.8.2 do Acórdão 2729/2017-TCU-Plenário;
9.5. encaminhar cópia do acórdão, acompanhado do voto e do relatório que o fundamentam, à Fundação Universidade de Brasília (FUB) , à Empresa Brasileira de Serviços Hospitalares (Ebserh) , à Universidade Federal do Rio de Janeiro, ao Ministério da Economia e ao Ministério da Educação (MEC) .

Monitoramento de determinações referentes à auditoria realizada sobre jornada de trabalho em universidades e seus hospitais.

Fundação Universidade de Brasília; Hospital Clementino Fraga Filho; Hospital Universitário de Brasília- Empresa Brasileira de Serviços Hospitalres (Ebserh); Universidade Federal do Rio de Janeiro.

3. Interessados/Responsáveis:
3.1. Responsáveis: Agnaldo Fernandes Silva (XXX.001.337-XX); Carlos Vieira Mota (XXX.858.781-XX); Eduardo Jorge Bastos Cortes (XXX.017.027-XX); Elza Ferreira Noronha (XXX.535.041-XX); Marcia Abrahao Moura (XXX.590.531-XX); Marcos Antonio Leite da Silva (XXX.028.407-XX); Roberto Leher (XXX.562.817-XX); Selma Regina de Assis Lopes (XXX.589.348-XX).

13.1. Ministros presentes: Ana Arraes (Presidente), Walton Alencar Rodrigues (Relator), Benjamin Zymler, Augusto Nardes, Aroldo Cedraz, Raimundo Carreiro, Vital do Rêgo e Jorge Oliveira.
13.2. Ministro-Substituto convocado: Augusto Sherman Cavalcanti.
13.3. Ministros-Substitutos presentes: Marcos Bemquerer Costa, André Luís de Carvalho e Weder de Oliveira.

WALTON ALENCAR RODRIGUES

Adoto, como relatório, instrução cuja proposta foi acolhida pela Secretaria de Fiscalização de Integridade de Atos e Pagamentos de Pessoal e de Benefícios Sociais (Sefip) :
INTRODUÇÃO
1.	Trata-se do monitoramento de diversas determinações constantes de acórdãos desta Corte de Contas, decorrentes de auditoria de conformidade realizada com o objetivo de avaliar os controles internos referentes à jornada de trabalho de professores e profissionais da saúde de algumas Instituições Federais de Ensino, conforme Portaria de Fiscalização 467/2017 (peça 1) , e que deu origem ao Relatório de Fiscalização 191/2017 (peça 72) . 
HISTÓRICO
2.	Originariamente, o Acórdão 2729/2017-TCU-Plenário, da relatoria do Ministro Walton Alencar Rodrigues, estabeleceu diversas determinações aos órgãos jurisdicionados (peça 75) , as quais foram abordadas ao longo dos autos. A Empresa Brasileira de Serviços Hospitalares - Ebserh opôs embargos de declaração face ao acórdão em tela (peça 95) , alegando obscuridade no decisum. Em consequência, o relator do feito, por meio do Acórdão 366/2018-TCU-Plenário, conheceu dos embargos e tornou insubsistentes alguns itens do Acórdão 2729/2017-TCU-Plenário, tecendo, adicionalmente, novas determinações (peça 102) . 
3.	Tendo sido oficiadas as diversas unidades jurisdicionadas que foram objeto de determinação em sede do Acórdão 2729/2017-TCU-Plenário - a saber: Fundação Universidade de Brasília, Universidade Federal do Rio de Janeiro, Hospital Universitário de Brasília, Empresa Brasileira de Serviços Hospitalares, Ministério do Planejamento, Desenvolvimento e Gestão e Ministério da Educação -, e tendo as respectivas respostas chegado a esta Corte de Contas, esta Especializada deu seguimento ao subitem 9.10 do referido decisum, no sentido de monitorar o cumprimento das determinações e recomendações ali exaradas. 
4.	Analisadas todas as respostas enviadas (peça 181) , restaram ainda algumas questões pendentes. Para saná-las, propusemos, em nossa última instrução (peça 189) , algumas determinações, que, ao final, foram adotadas pelo relator, Min. Walton Alencar Rodrigues, resultando no Acórdão 2552/2019-TCU-Plenário, conforme segue (peça 194) : 
9.1. determinar à Fundação Universidade de Brasília, com fundamento no art. 43, inciso I, da Lei 8.443/1992, que, no prazo de sessenta dias, conclua a sindicância e o processo administrativo disciplinar instaurados em atendimento ao subitem 9.1 do Acórdão 2729/2017-TCU-Plenário, haja vista os prazos preconizados nos arts. 145, parágrafo único, e 152, caput, da Lei 8.112/1990, e encaminhe a este Tribunal os respectivos resultados, sob pena de responsabilização da autoridade administrativa omissa; 
9.2. determinar à Empresa Brasileira de Serviços Hospitalares e ao Ministério do Planejamento, Desenvolvimento e Gestão, com fundamento no art. 43, inciso I, da Lei 8.443/1992, que, no prazo de sessenta dias, apresentem plano de ação conjunta para implementar controle que assegure o pagamento do Adicional de Plantão Hospitalar (APH) nas unidades hospitalares sob sua jurisdição após a 41ª hora da jornada semanal de trabalho, conforme orientação contida no subitem 9.8.2 do Acórdão 2729/2017-TCU-Plenário.
5.	Prosseguindo na tarefa de monitorar o cumprimento das determinações exaradas, esta Especializada passa a analisar os encaminhamentos adotados pelos órgãos mencionados. 
EXAME TÉCNICO 
I - Cumprimento das determinações exaradas no item 9.1
6.	A Fundação Universidade de Brasília respondeu conforme segue, quanto ao determinado no item 9.1 do Acórdão 2552/2019-TCU-Plenário (peça 207) : 
O servidor Márcio Florêncio Nunes Cambraia ocupa os cargos de Professor do Magistério Superior na Universidade de Brasília (UnB) , com carga horária de 20 horas semanais, e de Ministro de Primeira Classe da Carreira de Diplomata, com carga horária de 40 horas semanais, no Ministério da Relações Exteriores, exercendo atualmente o cargo de Embaixador do Brasil na República Tcheca. 
Atribuiu-se ao servidor Márcio Florêncio Nunes Cambraia o cometimento de abandono de cargo e inassiduidade habitual ao não retomar suas atividades na UnB em 19/6/2015, data do término da licença sem ônus para interesse particular que lhe fora concedida, conforme registrado no Sistema de Pessoal (SIPES) da UnB. Foi instaurado e concluído Processo Administrativo Disciplinar. 
Ocorre que, desde o dia 10/3/2010, o servidor ocupava o cargo de Cônsul-Geral do Brasil em Roma, conforme o Decreto de 9 de março de 2010, publicado no DOU de 10/3/2010. Em consulta à ficha funcional do servidor, verifica-se que, para o período acima identificado, lhe foi concedida licença para tratar de interesse particular, com a seguinte observação: "cessão irregular transformada para licença para tratar de interesse particular".
Considerando o histórico funcional do servidor e a natureza do cargo de Diplomata ocupado no Ministério das Relações Exteriores, percebe-se que nos pedidos de afastamento anteriores, a Universidade de Brasília concedeu afastamento na modalidade "afastamento do país para missão diplomática sem ônus", ao invés de "licença para tratar de interesse particular". A Comissão processante entendeu por ter ocorrido equívoco processual na análise do afastamento do servidor Márcio Florêncio Nunes Cambraia, haja vista que o instituto correto a ser utilizado na situação fática seria o de "afastamento do país para missão diplomática sem ônus" e não o de "licença para tratar de interesse particular". 
No momento do término da referida licença, em 19/6/2015, conforme consta em sua ficha funcional, o servidor se encontrava no exercício do cargo de Cônsul-Geral em Roma, conforme o DOU nº 46, seção 2, de 10/3/2010, não podendo ser atribuído a ele o cometimento da prática de abandono de cargo e inassiduidade habitual, segundo a Comissão processante. Registra-se que o servidor permaneceu como Cônsul-Geral do Brasil em Roma até 18/7/2016, sendo nomeado Embaixador do Brasil na República Tcheca no dia seguinte, 19/7/2016, por meio da publicação no DOU nº 137, seção 2. Essa é a função que exerce até os dias atuais. 
Portanto, conforme comprovado pelas nomeações da Presidência da República publicadas no Diário Oficial da União, o servidor não se encontrava em licença para tratar de interesse particular, mas sim afastado para missão no exterior, tendo sido devidamente autorizado e nomeado pelo Presidente da República Federativa do Brasil. 
A comissão processante entendeu que eventual equívoco na análise de afastamento anterior corroborou para a percepção de remuneração por parte do servidor sem a contraprestação laboral, visto que atribuiu-se como data limite para o término da licença para interesse particular o dia 19/6/2015. Cumpre salientar, novamente, que nesse momento o servidor Márcio Florêncio Nunes Cambraia ocupava o cargo de Cônsul-Geral em Roma, nomeado pela autoridade máxima do país. 
A respeito da determinação para que esta Universidade adote, imediatamente, as medidas necessárias à responsabilização dos agentes públicos que deram causa aos pagamentos realizados indevidamente ao servidor Márcio Florêncio Nunes Cambraia, também foi instaurado e concluído Processo Administrativo Disciplinar.
HISTÓRICO PROCESSUAL
Foi determinada a abertura de procedimento disciplinar para investigar possível abandono de cargo e/ou inassiduidade habitual atribuídos ao Professor Márcio Florêncio Nunes Cambraia, por meio do Ato da Reitoria nº 1799, de 17/11/2017 (processo nº 23106.123407/2017-88) . Após sucessivas reconduções e prorrogações, a comissão concluiu seus trabalhos e apresentou o Relatório Final em 20/9/2018 (Anexo I) . Após análise por parte da Procuradoria Federal junto à Universidade de Brasília (PF/UnB) , que apontou inconsistências no relatório em seu parecer (Anexo II) , foi reconduzida a comissão processante, em 13/3/2019, pelo Ato da Reitoria nº 0183/2019. 
Paralelamente ao procedimento disciplinar citado anteriormente, foi determinada a abertura de Sindicância Investigativa (processo nº 23106.038972/2018-21) em 4/4/2018, com a finalidade de apurar a responsabilização de agentes públicos que deram causa aos pagamentos indevidos. Em 30/1/2019 a comissão apresentou seu Relatório Final (Anexo III) que, após parecer da PF/UnB (Anexo IV) , resultou na abertura de Processos Administrativos Disciplinares contra os servidores José Flávio Sombra Saraiva e Márcio Florêncio Nunes Cambraia. 
O Processo Administrativo Disciplinar instaurado contra o servidor José Flávio Sombra Saraiva tramitou sob mesmo número processual (23106.038972/2018-21) e foi instaurado em 11/6/2019 pelo Ato da Reitoria nº 1137/2019. A comissão foi reconduzida em 20/8/2019 e apresentou Relatório Final em 4/10/2019 (Anexo V) . Após análise da PF/UnB (Anexo VI) , o Gabinete da Reitora emitiu o Despacho Decisório nº 008/2019 em 25/11/2019 (Anexo VII) . Nessa decisão, amparada no Relatório da Comissão e no Parecer da PF/UnB, consta a penalidade de advertência ao referido servidor, que não pode ser aplicada em função da aposentadoria dele ter-se dado em período anterior ao processo disciplinar. 
Em razão de já existir o Processo Administrativo contra o servidor Márcio Florêncio Nunes Cambraia, o relatório final e o parecer jurídico citados acima (anexos III e IV) foram juntados ao processo 23106.123407/2017-88. Foi instaurada nova comissão de PAD em 5/8/2019, pelo Ato da Reitoria nº 1799/2019 (Anexo VIII) . A comissão apresentou seu Relatório Final em 4/10/2019 (Anexo IX) , cujas recomendações foram analisadas pela PF/UnB (Anexo X) e acolhidas pelo Gabinete da Reitora no Despacho Decisório nº 0007/2019, de 21/11/2019 (Anexo XI) . Foi determinado o arquivamento do PAD, uma vez que não foi constatado indício de abandono de cargo ou inassiduidade habitual por parte do servidor Márcio Florêncio Nunes Cambraia. Foi determinada também a instauração de processo de reposição ao erário referente aos valores recebidos indevidamente entre 2015 e 2018.
DESDOBRAMENTOS
A Universidade de Brasília suspendeu, a partir de 1º/1/2018, a remuneração do docente Márcio Florêncio Nunes Cambraia até a conclusão do PAD. O interessado foi comunicado, via correio eletrônico, da decisão administrava. O processo de reposição ao erário encontra-se tramitando sob o número 23106.123407/2017-88, contendo a planilha de cálculo correspondente à reposição. Essa reposição engloba os valores recebidos de junho de 2015 a novembro de 2017 - como determinado no PAD -, perfazendo a quantia de R$ 116.342,47 (cento e dezesseis mil, trezentos e quarenta e dois reais e quarenta e sete centavos) . Os cálculos foram concluídos em 2020. Será emitido ofício ao interessado juntamente com a correspondente GRU para efetivação de ressarcimento ao erário. 
O Decanato de Gestão de Pessoas continua analisando toda a ficha funcional do servidor para identificar se houve mais algum lançamento incorreto desde o ingresso do Embaixador no quadro desta Universidade. Os ajustes sistêmicos necessários à regularização da ficha funcional do servidor, considerando as determinações da Presidência da República, datadas de 9/3/2010 e 19/6/2016, foram acatados por esta Universidade, uma vez que os atos presidenciais de nomeação de servidor na carreira diplomática tornam secundária sua liberação por parte da Universidade de Brasília.
7.	Ab initio, importa rememorar a determinação que antecedeu o decisum ora em acompanhamento. Em sede do Acórdão 2729/2017-TCU-Plenário decidiu o Tribunal o que se segue, em 6/12/2017 (peça 75) :
9.1. determinar à FUB que adote, imediatamente, as medidas necessárias à responsabilização dos agentes públicos que deram causa aos pagamentos realizados ao embaixador do Brasil na República Tcheca, professor Marcio Florêncio Nunes Cambraia, matrícula Siape 0402840, sem a devida contraprestação de serviços, bem como à restituição, pelo referido docente, dos valores indevidamente recebidos, desde o seu afastamento, ocorrido no ano de 1985, com acréscimos previstos na legislação pertinente, instaurando, se for o caso, a competente tomada de contas especial; 
8.	Posteriormente, em 28/2/2018, esta Corte de Contas exarou nova determinação sobre o caso, na ocasião em que analisou embargos ao acórdão retromencionado. Assim, em sede do TC Acórdão 366/2018-TCU-Plenário, este Tribunal decidiu o que se segue (peça 102) : 
9.5. fixar o prazo de 60 (sessenta) dias, a contar da ciência deste Acórdão, para que a Fundação Universidade Federal de Brasília comunique ao TCU as medidas efetivamente adotadas com vistas ao cumprimento da determinação objeto do subitem 9.1 do Acórdão 2729/2017-TCU-Plenário e os respectivos andamentos e resultados;
9.	Como se vê, constata-se que a situação do professor Marcio Florêncio Nunes Cambraia foi considerada irregular por esta Corte de Contas. Cabe rememorar o voto do relator, exarado na sessão de 6/12/2017 (peça 76) :
Nesse contexto, insere-se, dentre tantas outras, gravíssima irregularidade, consistente na atual situação do embaixador do Brasil na República Tcheca, professor Marcio Florêncio Nunes Cambraia, que se encontra afastado da FUB desde 1985. O embaixador e professor da FUB está atualmente a perceber a remuneração do cargo de professor e do cargo de embaixador, mesmo atuando fora do Brasil, lotado em Praga, na Repúblico Tcheca. 
Segundo as informações prestadas pela própria UNB ao TCU, o professor esteve licenciado para tratar de assuntos particulares até 19/6/2015 e, desde então, consta no sistema como se na ativa estivesse, recebendo, desde aquela data, a íntegra de sua remuneração. 
Em consulta ao site do Ministério das Relações Exteriores, foi confirmado que o docente, desde o ano de 2016, assumiu o cargo de Embaixador do Brasil em Praga, na República Tcheca. 
Ora, custando a crer ser possível que o servidor público, mesmo sendo o embaixador do Brasil na República Tcheca, tenha o dom da ubiquidade, para poder desempenhar as atribuições de professor, na Fundação Universidade de Brasília, e em Praga, a um só tempo, as de embaixador, determinei fossem todas as informações revisadas e confirmadas. Foram, então, os dados reafirmados na ficha financeira do Siape do embaixador Marcio Florêncio Cambraia, no sentido de que ele está hoje efetivamente a perceber remuneração, simultaneamente à de embaixador, a de professor da UNB, sem trabalhar. 
Ao que tudo indica, o embaixador é o caso clássico de servidor público que está a beneficiar-se da mais completa falta de controle e descalabro da administração da FUB, mediante o recebimento do salário de professor, sem a exigência da devida contraprestação de aulas. 
A despeito das determinações e recomendações de caráter geral, propostas pela equipe de auditoria, considero que não é dado a nenhum servidor beneficiar-se da própria torpeza em detrimento do Erário. Toda a remuneração recebida indevidamente deve ser devolvida. 
A situação do professor e diplomata Marcio Florêncio Nunes Cambraia deve ser imediatamente apurada, seja em razão da materialidade dos fatos, seja em razão do cargo que ocupa, razão pela qual fixo o prazo de 30 dias, para que a FUB comunique a este Tribunal as providências adotadas, com vistas à restituição, por parte do referido embaixador, de todos os valores indevidamente apropriados, bem assim à responsabilização dos agentes públicos que deram causa aos pagamentos irregulares e à falta de controle que os gerou.
Pelo alto grau de lesividade ao Erário e violação da moralidade administrativa da situação retratada nos autos, determino se comunique ao Itamaraty da conduta irregular do seu embaixador do Brasil em Praga, a perceber, de forma ilegal, remuneração de dupla fonte pública, sem a devida contraprestação de trabalho em uma delas.
10.	Analisando os autos, pode-se verificar que foi instaurada uma comissão disciplinar, a qual chegou a duas conclusões bem distintas: a) a primeira, cujo relatório final foi exarado em 20/9/2018, concluiu pela ocorrência de abandono de cargo e acumulação ilegal de cargos (peça 208) ; b) uma segunda, em 4/10/2019, após ter sido reconduzida (como novos membros) , por força de parecer da Advocacia-Geral da União, que considerara as conclusões originárias contrárias aos autos (peça 209) , concluiu pela absolvição do servidor, nos seguinte termos (peça 216) :
Em virtude de todo o exposto, com atenção ao devido processo legal, à ampla defesa e ao contraditório, esta comissão entende pela absolvição do servidor Márcio Florêncio Nunes Cambraia, matrícula 83739, lotado e em exercício na Instituto de Relações Internacionais (IREL) , considerando que o servidor não cometeu os ilícitos de abandono de cargo e inassiduidade habitual, pois no mesmo período exercia o cargo de Cônsul Geral do Brasil em Roma de 10/03/2010 a 19/07/2016 e de Embaixador do Brasil na República Tcheca de 19/07/2016 até os dias atuais.
Por fim, recomenda-se o envio do presente processo ao Decanato de Gestão Pessoas para instauração do devido processo de ressarcimento ao erário dos valores percebidos pelo servidor Márcio Florêncio Nunes Cambraia no período de 19/06/2015 até o dias atuais, visto que houve a percepção de remuneração sem a devida contra-prestação laboral. 
Caberá também ao Decanato de Gestão de Pessoas analisar e emitir posicionamento acerca de eventual regularização da situação funcional do servidor Márcio Florêncio Nunes Cambraia, conforme os ditames legais, sendo lhe concedido a partir do dia 19/06/2015 afastamento para missão no exterior sem ônus. 
Recomenda-se ainda que o servidor Márcio Florêncio Nunes Cambraia, informe anualmente à UnB a manutenção do afastamento para missão no exterior, com vistas a manter atualizada a sua ficha funcional. 
Recomenda-se também que a UnB solicite anualmente informações ao Ministério das Relações Exteriores (MRE) acerca do exercício do cargo de Diplomata por parte do servidor Márcio Florêncio Nunes Cambraia.
11.	A responsabilização dos agentes públicos que deram causa aos pagamentos realizados ao servidor foi devidamente apurada, conforme determinado pelo decisum deste Tribunal. Cabe analisar a situação funcional do servidor junto à Universidade de Brasília, que pode ser resumida da seguinte forma: 
a) No período de 10/3/2010 a 18/6/2015, seu afastamento da entidade foi tratada inicialmente como cessão a outro órgão, depois corrigida para licença para tratar de interesse particular. Segundo a comissão processante, o correto seria afastamento do país para missão diplomática sem ônus. Durante todo esse período, o servidor não recebeu qualquer remuneração;
b) O servidor deveria retornar às suas atividades em 19/6/2015, mas permaneceu no exterior exercendo suas atividades diplomáticas. Neste momento, por equívoco administrativo, voltou a perceber remuneração, como se em atividade estivesse. A irregularidade aparentemente deveu-se a falha de funcionário do setor administrativo, que restou punido com a pena de advertência. A comissão processante propugnou que toda a remuneração percebida a partir dessa data seja restituída ao erário.
12.	O afastamento para o cumprimento de missão no exterior é, via de regra, regulamentado pela Lei 8.112/1990. Dispõe a norma que a ausência não excederá a 4 anos, e finda a missão ou estudo, somente decorrido igual período, será permitida nova ausência (art. 95, § 1º) . Contudo, excepcionaliza a norma que o disposto nesse artigo não se aplica aos servidores da carreira diplomática (§ 3º) , querendo dizer que há uma regulamentação própria para esses casos. No que tange à carreira diplomática, inferiu a comissão processante que a missão no exterior poder-se-ia desenrolar-se por tempo indeterminado, com fulcro em legislação específica (Lei 5.809/1972, arts. 3º e 4º) . 
13.	Conforme pode-se verificar mais acima (ver item 6 desta instrução) , o órgão jurisdicionado propugnou pelo ressarcimento ao erário do período não laborado na Universidade de Brasília. Convém destacar o trecho correspondente (peça 207) : 
A Universidade de Brasília suspendeu, a partir de 1º/1/2018, a remuneração do docente Márcio Florêncio Nunes Cambraia até a conclusão do PAD. O interessado foi comunicado, via correio eletrônico, da decisão administrava. O processo de reposição ao erário encontra-se tramitando sob o número 23106.123407/2017-88, contendo a planilha de cálculo correspondente à reposição. Essa reposição engloba os valores recebidos de junho de 2015 a novembro de 2017 - como determinado no PAD -, perfazendo a quantia de R$ 116.342,47 (cento e dezesseis mil, trezentos e quarenta e dois reais e quarenta e sete centavos) . Os cálculos foram concluídos em 2020. Será emitido ofício ao interessado juntamente com a correspondente GRU para efetivação de ressarcimento ao erário. 
14.	Ocorre que o servidor não tem nada a receber por parte do órgão, eis que se encontra afastado e sem previsão de retorno, de modo que não nos parece que o processo de reposição ao erário instaurado vá encontrar a eficácia desejada, eis que a Universidade não terá meios para fazê-lo. Em função disso, o recomendável é que, após levantados todos os valores indevidamente percebidos pelo servidor, seja instaurada tomada de contas especial por parte deste Tribunal, ocasião em que, inclusive, poderão ser calculados todos os acréscimos legais. Cabe alertar que, supreendentemente, o servidor voltou a perceber a remuneração pelo cargo de professor, conforme pode-se constatar em consulta realizada no Sigepe (peça 219) . Todos os seus pagamentos devem ser imediatamente cessados, por óbvio, enquanto o servidor estiver em missão no exterior. 
15.	Ante o exposto, impõe-se que: a) o órgão jurisdicionado faça cessar imediatamente qualquer pagamento ao servidor; e b) esta Corte de Contas determine a instauração de processo de tomada de contas especial para a apuração dos valores indevidamente pagos. 
II - Cumprimento das determinações exaradas no item 9.2
16. 	O Ministério da Economia (extinto Ministério do Planejamento, Desenvolvimento e Gestão) expôs o que se segue, acerca do cumprimento do item 9.2 do Acórdão 2552/2019-TCU-Plenário (peça 204, p. 3) :
3. Para o pagamento do adicional, foram estabelecidas regras, conforme processo anexo (4960574) , cabendo aos setoriais dos Ministérios e a EBSERH, fiscalizar o cumprimento de jornada de trabalho, para concessão do adicional no sistema, uma vez que as restrições sistêmicas do SIAPE, relativas a legislação que envolve a regra tem eficácia, mas depende de ação de controle e cumprimento de jornada pelos órgãos acima referenciados. 
4. Dessa forma, informamos que a parte do controle sistêmico a cargo deste Ministério da Economia, já encontra-se implantada desde o pagamento do mês de setembro de 2018, desenvolvida por meio da Solicitação de Serviço 1397210, pelo Serviço de Processamento de dados - SERPRO. A Coordenação-Geral de Modernização dos Processos da Folha (CGMPF) , especificou as regras e implantou no Módulo de Adicionais do SIAPEnet o pagamento automático do APH, com todos os parâmetros legais vigentes, como por exemplo: compatibilidade com órgãos, carreiras, jornadas de trabalho e afastamentos legais. 
5. Após a definição das regras sistêmicas, o APH foi incompatibilizado com os docentes em regime de dedicação exclusiva, em razão de não estar explicito nos normativos supracitados a concessão do Adicional de Plantão Hospitalar para os professores da Carreira de Magistério Superior optantes por esse regime de trabalho.
6. Dessa forma entendemos que cabe aos setoriais que efetuam o pagamento deste adicional e a EBSERH controlar e fiscalizar o cumprimento da jornada para a concessão do adicional de plantão hospitalar aos profissionais por eles abrangidos.
17.	Pode-se verificar que as providências sistêmicas necessárias ao pagamento do APH somente a partir da 41ª hora foram adotadas. Cabe agora à Ebserh "controlar e fiscalizar o cumprimento da jornada para a concessão do adicional de plantão hospitalar", conforme citou o Ministério da Economia em sua resposta. É dizer: a Ebserh deverá zelar para que se cumpra o subitem 9.8.2 do Acórdão 2729/2017-TCU-Plenário, da relatoria do Min. Walton Alencar Rodrigues, evitando que o adicional seja pago antes de transcorrida a 41ª hora de trabalho, naqueles casos em que ocorreu a redução administrativa da carga horária de 40 para 30 horas semanais. 
18.	Ante o exposto, pode-se considerar atendido o item 9.2 do Acórdão 2552/2019-TCU-Plenário, que consistia, basicamente, em determinação para que fosse implementado controle que assegurasse o pagamento do referido adicional. 
CONCLUSÃO
19.	Em sede de monitoramento das determinações contidas no Acórdão 2552/2019-TCU-Plenário, da relatoria do Min. Walton Alencar Rodrigues, propõe-se, além da suspensão imediata dos pagamentos, que seja instaurado processo de tomada de contas especial, visando garantir a efetividade do ressarcimento ao erário de quantias pagas indevidamente a servidor.
20.	Ademais, considerando o grande número de informações analisadas durante o monitoramento, abrangendo de forma suficiente todos aspectos das determinações que constam do Acórdão 2552/2019-TCU-Plenário, bem como por ter sido demonstrado o quadro geral do cumprimento do decisum por parte das unidades jurisdicionadas, evidenciando-se a necessidade de instauração de processo de tomada de contas especial, entende-se então que as circunstâncias tornam dispensável dar conhecimento prévio desta proposta aos destinatários das eventuais deliberações, nos termos do art. 14, § 2º, inciso I da Resolução-TCU 315/2020.
PROPOSTA DE ENCAMINHAMENTO
21.	Ante todo o exposto, propõe-se à consideração superior o que se segue:
	a) determinar à Fundação Universidade de Brasília, com fundamento no art. 4º, inciso I da Resolução-TCU 315/2020, que faça cessar imediatamente a remuneração paga ao servidor Marcio Florêncio Nunes Cambraia, por ausência de fundamento legal, eis que o servidor se encontra em afastamento para o cumprimento de missão diplomática no exterior, e, consequentemente, percebeu na FUB remuneração sem a devida contraprestação laboral, comunicando ao TCU a interrupção do pagamento em 15 dias, com fundamento no art. 251 do RITCU; 
	b) nos termos do art. 8º da Resolução-TCU 315, de 2020, fazer constar, na ata da sessão em que estes autos forem apreciados, comunicação do relator ao colegiado, no sentido de determinar à unidade técnica, com fulcro na Lei 8.443/1992 (art. 47) , no Regimento Interno do TCU (art. 252) e na Resolução-TCU 259/2014 (art. 41) , que promova a conversão deste processo de fiscalização em tomada de contas especial (TCE) , por meio da constituição de processo apartado, mediante cópia das peças pertinentes, para a apuração dos valores devidos ao erário federal pelo servidor Marcio Florêncio Nunes Cambraia, em função da percepção de remuneração sem a devida contraprestação laboral na Universidade de Brasília, simultânea ao afastamento para cumprimento de missão diplomática no exterior;
	c) encaminhar o acórdão que vier a ser proferido, acompanhado do voto e do relatório que o fundamentarem, à Fundação Universidade de Brasília - FUB, à Universidade Federal do Rio de Janeiro - UFRJ, ao Hospital Universitário de Brasília - HUB, à Empresa Brasileira de Serviços Hospitalares - Ebserh, ao Ministério da Economia e ao Ministério da Educação - MEC;
	d) arquivar os presentes autos, com base no art. 169, inciso V do Regimento Interno do TCU.

Andrea Garcia Sabiao (14.673/OAB-PE); Denise Aparecida Rodrigues Pinheiro de Oliveira (8.043/OAB-DF) e outros.

Não atuou.

AUDITORIA. AVALIAÇÃO DO CUMPRIMENTO DA JORNADA DE TRABALHO EM HOSPITAIS UNIVERSITÁRIOS ESPECIFICADOS. OCORRÊNCIAS QUE PODEM RESULTAR EM DANO AO ERÁRIO, COMPROMETER OS SERVIÇOS PRESTADOS E INVIABLILIZAR OS CONTROLES. DETERMINAÇÕES E RECOMENDAÇÕES. EMBARGOS DE DECLARAÇÃO. CONHECIMENTO. PROVIMENTO PARCIAL. MONITORAMENTO. DETERMINAÇÕES. CUMPRIMENTO PARCIAL. CONTINUIDADE DE MONITORAMENTO. CIÊNCIA.

RELATÓRIO DE AUDITORIA (RA)

Secretaria de Fiscalização de Integridade de Atos e Pagamentos de Pessoal e de Benefícios Sociais (Sefip).

Trata-se de monitoramento realizado pela Secretaria de Fiscalização de Integridade de Atos e Pagamentos de Pessoal e de Benefícios Sociais (Sefip) , com o objetivo de verificar o cumprimento das seguintes determinações, exaradas pelo Acórdão 2552/2019-TCU-Plenário:
9.1. determinar à Fundação Universidade de Brasília, com fundamento no art. 43, inciso I, da Lei 8.443/1992, que, no prazo de sessenta dias, conclua a sindicância e o processo administrativo disciplinar instaurados em atendimento ao subitem 9.1 do Acórdão 2729/2017-TCU-Plenário, haja vista os prazos preconizados nos arts. 145, parágrafo único, e 152, caput, da Lei 8.112/1990, e encaminhe a este Tribunal os respectivos resultados, sob pena de responsabilização da autoridade administrativa omissa; 
9.2. determinar à Empresa Brasileira de Serviços Hospitalares e ao Ministério do Planejamento, Desenvolvimento e Gestão, com fundamento no art. 43, inciso I, da Lei 8.443/1992, que, no prazo de sessenta dias, apresentem plano de ação conjunta para implementar controle que assegure o pagamento do Adicional de Plantão Hospitalar (APH) nas unidades hospitalares sob sua jurisdição após a 41ª hora da jornada semanal de trabalho, conforme orientação contida no subitem 9.8.2 do Acórdão 2729/2017-TCU-Plenário.
As determinações em monitoramento originam-se de relatório de auditoria, destinada a avaliar os controles e o efetivo cumprimento da jornada de trabalho dos professores e profissionais de saúde da Fundação Universidade de Brasília (FUB) , do Hospital Universitário de Brasília (HUB) , da Universidade Federal do Rio de Janeiro (UFRJ) e do Hospital Universitário Clementino Fraga Filho (HUCFF) .
Naquela fiscalização, foram identificados, entre outros, os seguintes achados de auditoria:
pagamentos ilegais ao docente Marcio Florêncio Nunes Cambraia, durante o período em que esteve licenciado da FUB, para tratar de assuntos particulares, de 1985 e 19/6/2015, quando acumulou remuneração de professor com a de Embaixador do Brasil em Praga, na República Tcheca;
pagamento de Adicional por Plantão Hospitalar (APH) a servidores com flexibilização ou redução da jornada de trabalho de 40 para 30 horas semanais, a partir da 31ª hora trabalhada na semana, sem amparo normativo que o preveja;
Inicialmente, ao apreciar o relatório de auditoria, o Tribunal expediu, entre outras, as seguintes medidas por meio do Acórdão 2729/2017-TCU-Plenário, parcialmente integrado pelo Acórdão 366/2018-TCU-Plenário:
9.1. determinar à FUB [Fundação Universidade de Brasília] que adote, imediatamente, as medidas necessárias à responsabilização dos agentes públicos que deram causa aos pagamentos realizados ao embaixador do Brasil na República Tcheca, professor Marcio Florêncio Nunes Cambraia, matrícula Siape 0402840, sem a devida contraprestação de serviços, bem como à restituição, pelo referido docente, dos valores indevidamente recebidos, desde o seu afastamento, ocorrido no ano de 1985, com acréscimos previstos na legislação pertinente, instaurando, se for o caso, a competente tomada de contas especial;  (...) 
9.8.2. oriente os hospitais federais no sentido de que o pagamento do Adicional de Plantão Hospitalar-APH só deve ocorrer após o cumprimento da carga horária semanal fixada em lei para o cargo, independentemente de eventual flexibilização/redução da jornada de trabalho concedida administrativamente, em consonância com o inciso I do art. 300 da Lei 11.907/2009 e com o item 9.2.6 do Acórdão 2602/2013-TCU-Plenário;
Por ocasião do primeiro monitoramento, diante da demora da implantação das medidas, o Tribunal fixou prazo para que fossem ultimadas as providências ordenadas pelos itens 9.1 e 9.8.2 do Acórdão 2729/2017-TCU-Plenário, conforme os 9.1 e 9.2 do Acórdão 2552/2019-TCU-Plenário.
Feita essa apresentação, passo ao exame do segundo monitoramento, objeto destes autos.
Em relação ao item 9.1 do Acórdão 2729/2019-TCU-Plenário, a Fundação Universidade de Brasília, após suspender a remuneração do docente Márcio Florência Nunes Cambraia a partir de 1º/1/2018 e realizar o procedimento administrativo disciplinar (PAD) , chegou às seguintes conclusões:
- o servidor Márcio Florêncio Nunes Cambraia, lotado no Instituto de Relações Internacionais da Universidade de Brasília, foi absolvido da imputação de ilícitos de abandono de cargo e de inassiduidade habitual, pois exercia o cargo de Cônsul Geral do Brasil em Roma, no período de 10/03/2010 a 18/07/2016, conforme o Decreto de 9 de março de 2010, publicado no DOU de 10/3/2010. No dia 19/7/2016, foi nomeado Embaixador do Brasil na República Tcheca, por meio da publicação de decreto no DOU nº 137, seção 2, onde desempenha suas funções diplomáticas até os dias atuais;
 - o servidor não se encontrava em licença para tratar de interesse particular, mas, sim, afastado para exercício de missão diplomática no exterior, o que o dispensava de cumprir suas atividades na universidade;
- histórico funcional do Márcio Florêncio Nunes Cambraia revela que os afastamentos do servidor, anteriores a 10/3/2010, foram motivados para exercício de atividades diplomáticas, fora do país, sem ônus para a administração da FUB;
- houve falha na análise do pedido de afastamento do servidor Márcio Florêncio Nunes Cambraia entre 10/3/2010 e 18/6/2015, o qual foi inicialmente considerado como cessão a outro órgão, depois como licença para tratamento de assuntos particulares. A fundamentação correta da licença deveria ser afastamento para missão diplomática sem ônus, uma vez que, nesse período, o docente não percebia qualquer remuneração a FUB;
- ocorreu equívoco administrativo ao restabelecer a remuneração do docente Márcio Florêncio Nunes Cambraia a partir de 19/6/2015, data inicialmente fixada para FUB para término do período de afastamento para tratar interesse particular, quando, na verdade, o servidor permanecia afastado do país para desempenho de missão diplomática;
- a falha administrativa ensejou aplicação de penalidade de advertência ao servidor responsável pela análise do afastamento e lançamento indevido da remuneração;
- as importâncias indevidamente percebidas pelo docente Márcio Florêncio Nunes Cambraia, desde 19/6/2015, deverão ser integralmente ressarcidas ao Erário e são objeto do processo administrativo 23106.123407/2017-88. Os valores recebidos de junho de 2015 a novembro de 2017 perfazem a quantia de R$ 116.342,47 (cento e dezesseis mil, trezentos e quarenta e dois reais e quarenta e sete centavos) . Os cálculos foram conclusos em 2020, devendo ser encaminhado ofício ao interessado juntamente com a correspondente Guia de Recolhimento à União para recolhimento da dívida ao Erário; 
Ao analisar a manifestação da FUB, a Sefip considerou ineficazes as medidas adotadas pela Universidade para reposição das remunerações indevidamente percebidas pelo servidor Márcio Florêncio Nunes Cambraia, uma vez que o docente permanece afastado para exercício de missão diplomática, sem previsão de retorno, e a entidade não terá condição de notificar o responsável. Por essa razão, propõe a Sefip, desde logo, a instauração de tomada de contas especial, em processo apartado, oportunidade em que poderão ser calculados todos os acréscimos legais. 
Alerta ainda para o fato de ter sido identificado pagamento de remuneração pelo cargo de professor, conforme consulta realizada no Sistema Sigepe (peça 219) . Sugere, assim, ordenar à unidade jurisdicionada que os pagamentos supervenientes sejam imediatamente cessados, enquanto o servidor estiver em missão no exterior.
De fato, segundo a FUB, o docente Márcio Florêncio Nunes Cambraia não incorreu em ilício administrativo de abandono de cargo ou inassiduidade no desempenho de suas atividades de magistério. Conforme apurações realizadas pela unidade jurisdicionada, todos os afastamentos foram amparados por licença para exercício de missões diplomáticas, devidamente autorizadas pela Presidência da República.
Em consulta ao sítio do Ministério das Relações Exteriores, pode-se confirmar que Márcio Florêncio Nunes Cambraia continua como Embaixador do Brasil na República Tcheca.
Muito embora o servidor da FUB tenha sido advertido, com a penalidade mais branda das elencadas na 8.112/90, não se pode negar que ele causou prejuízo ao Erário ao pagar indevidamente ao docente Márcio Florêncio Nunes Cambraia a quantia de R$ R$ 116.342,47 (cento e dezesseis mil, trezentos e quarenta e dois reais e quarenta e sete centavos) , em valores nominais, apurados em processo administrativo. 
As medidas adotadas pela Fundação Universidade de Brasília podem ser consideradas cumpridas quanto à identificação e penalização com advertência do servidor responsável pelas ilegalidades comprovadas na análise do afastamento e restabelecimento da remuneração do docente.
Quanto à reposição integral dos valores indevidamente percebidos pelo servidor Márcio Florêncio Nunes Cambraia desde 19/6/2015, a determinação do Tribunal encontra-se em cumprimento. A FUB já concluiu procedimento administrativo com o levantamento dos cálculos do débito em 2020, o que deverá ensejar notificação do responsável no exterior, acompanhada de guia de recolhimento da União (GRU) , a ser encaminhada, provavelmente, por meio do Ministério das Relações Exteriores.
Ao consultar ficha financeira atual do servidor Márcio Florêncio Nunes Cambraia no sistema Siape, verifico que, diferentemente do registro da Unidade Técnica, já não consta pagamento realizado pela FUB ao docente licenciado.
Em todo caso, determino à Fundação Universidade de Brasília que, no prazo de 90 dias, informe ao Tribunal as providências adotadas com vistas a reposição da dívida ao Erário e, em caso de insucesso das medidas administrativas, instaure tomada de contas especial sob pena da responsabilidade da autoridade omissa.
         De igual forma, a determinação inscrita no item 9.2 do Acórdão 2552/2019-TCU-Plenário pode ser considerada parcialmente cumprida. Conforme informações prestadas pelo Ministério da Economia, órgão que sucedeu o extinto Ministério do Planejamento, Desenvolvimento e Gestão, foi realizada a inclusão do pagamento automático do Adicional de Plantão Hospitalar (APH) , tendo por base a legislação de regência, no Módulo de Adicionais do SIAPEnet, a partir de setembro de 2018.
O órgão ministerial salientou que, pelas regras sistêmicas, foi bloqueado o pagamento de APH para os servidores docentes, em regime de dedicação exclusiva, por ausência de amparo legal.
Observa, por fim, que cabe aos órgãos setoriais dos ministérios e à Empresa Brasileira de Serviços Hospitalares (Ebserh) a fiscalização das jornadas de trabalho para concessão do adicional no sistema, a fim de que as regras do sistema implantado no Siape tenham eficácia.
Rememoro que o pagamento do Adicional de Plantão Hospitalar (APH) somente é devido após o cumprimento da carga horária semanal fixada em lei para o cargo, independentemente de eventual flexibilização/redução da jornada de trabalho concedida administrativamente, em consonância com o art. 300, inciso I, da Lei 11.907/2009 e com o item 9.2.6 do Acórdão 2602/2013-TCU-Plenário. Assim, a fiscalização da jornada de trabalho é fundamental para cumprimento da determinação ordenada pelo TCU e eficácia dos controles implantados pelo Ministério da Economia.
A esse respeito, a Ebserh trouxe uma séria de justificativas (peças 234 a 240) que deverão ser analisadas pela Sefip, sobretudo quanto à implantação do plano de ação conjunta de controle que assegure o pagamento do Adicional de Plantão Hospitalar (APH) nas unidades hospitalares sob sua jurisdição após a 41ª hora da jornada semanal de trabalho, conforme orientação contida no subitem 9.8.2 do Acórdão 2729/2017-TCU-Plenário. Limitou-se a apresentar algumas justificativas que deverão ser analisadas pela Unidade Técnica e submetidas a este relator no monitoramento das decisões proferidas por este Tribunal.
Assim, permanecem pendentes de cumprimento integral a medidas ordenadas pelo TCU, devendo a Unidade Técnica dar prosseguimento ao monitoramento.
Ante o exposto, voto por que o Tribunal acolha a minuta de acórdão que ora submeto à deliberação do colegiado.
TCU, Sala das Sessões Ministro Luciano Brandão Alves de Souza, em 5 de maio de 2021.
WALTON ALENCAR RODRIGUES 
Relator